【裁判字號】    95,訴,1192
【裁判日期】    951025
【裁判案由】    毒品危害防制條例
【裁判全文】
臺灣桃園地方法院刑事判決              95年度訴字第1192號
公  訴  人  臺灣桃園地方法院檢察署檢察官
被      告  甲○○
                    國民
上列被告因違反毒品危害防制條例案件，經檢察官提起公訴（95
年度毒偵字第1436號），本院評議改以簡式審判，判決如下：
    主  文
甲○○連續施用第一級毒品，累犯，處有期徒刑拾月。又連續施
用第二級毒品，累犯，處有期徒刑陸月。扣案安非他命吸食器壹
組、夾鏈袋壹只，均沒收。應執行有期徒刑壹年。扣案安非他命
吸食器壹組、夾鏈袋壹只，均沒收。
    事  實
一、甲○○前於民國88年間因施用毒品案件，經觀察、勒戒後，
    認無繼續施用毒品之傾向，由臺灣桃園地方法院檢察署檢察
    官以88年度毒偵字第2248號為不起訴之處分，又於89年間因
    施用毒品案件，經觀察、勒戒後，認有繼續施用毒品之傾向
    ，經本院以89年度毒聲字第3384號裁定強制戒治，於89年10
    月23日停止強制戒治付保護管束，於90年5月16日保護管束
    期滿執行完畢，並經本院判處有期徒刑3月確定，於90年10
    月30日執行完畢；竟仍不知悔改，於強制戒治執行完畢後5
    年內，自95年2 月25日前1 星期之某日起，至同年2 月25日
    止，分別基於連續施用第1 級毒品海洛因、第二級毒品甲基
    安非他命之概括犯意，在桃園縣內之不詳處所，多次施用海
    洛因及安非他命。嗣於95年2 月25日22時許，在桃園縣大園
    鄉○○路527 號前，為警查獲，並扣得其所有非專供施用毒
    品之安非他命吸食器1 組及夾鏈袋1 只。
二、案經桃園縣政府警察局平鎮分局報請臺灣桃園地方法院檢察
    署檢察官偵查起訴。
    理  由
壹、證據能力部分（被告審判外之自白筆錄）
    按被告之自白，非出於強暴、脅迫、利誘、詐欺、疲勞訊問
    、違法羈押或其他不正之方法，且與事實相符者，得為證據
    。被告陳述其自白係出於不正之方法者，應先於其他事證而
    為調查。該自白如係經檢察官提出者，法院應命檢察官就自
    白之出於自由意志，指出證明之方法。刑事訴訟法第156 條
    第1 、3 項分別定有明文。查被告於準備程序、審判期日對
    於公訴檢察官所提出其警詢及偵查訊問筆錄之證據能力均不
    爭執，本院亦查無明顯事證足認檢察及警察機關於製作該等
    筆錄時，有對被告施以法所禁止之不正方法等情事，是被告
    審判外之自白陳述筆錄係出於其任意性所製作，具證據能力
    。
貳、證明力部分
一、按被告（或共犯）之自白，不得作為有罪判決之唯一證據，
    仍應調查其他必要之證據，以察其是否與事實相符，刑事訴
    訟法第156 條第2 項就此定有明文。其立法目的乃欲以補強
    證據擔保自白之真實性，亦即以補強證據之存在，藉以限制
    向有「證據之王」稱號的自白在證據上之價值，質言之，本
    條項乃對於自由心證原則之限制，關於自白之證明力，採取
    證據法定原則，使自白僅具有一半之證明力，尚須另有其他
    補強證據以補足自白之證明力。而所謂補強證據，最高法院
    74年台覆字第10號曾經加以闡釋：「指除該自白本身以外，
    其他足資以證明自白之犯罪事實確具有相當程度真實性之證
    據而言。雖其所補強者，非以事實之全部為必要，但亦須因
    補強證據與自白之相互利用，而足以使犯罪事實獲得確信者
    ，始足當之」。司法院大法官議決釋字第582 號解釋文後段
    ，對於本條項所謂「其他必要之證據」，著有闡釋，足為刑
    事審判上操作「自白」與「補強證據」時之參考標準，茲節
    錄引述如下：「刑事審判基於憲法正當法律程序原則，對於
    犯罪事實之認定，採證據裁判及自白任意性等原則。刑事訴
    訟法據以規定嚴格證明法則，必須具證據能力之證據，經合
    法調查，使法院形成該等證據已足證明被告犯罪之確信心證
    ，始能判決被告有罪；為避免過分偏重自白，有害於真實發
    見及人權保障，並規定被告之自白，不得作為有罪判決之唯
    一證據，仍應調查其他必要之證據，以察其是否與事實相符
    。基於上開嚴格證明法則及對自白證明力之限制規定，所謂
    『其他必要之證據』，自亦須具備證據能力，經合法調查，
    且就其證明力之程度，非謂自白為主要證據，其證明力當然
    較為強大，其他必要之證據為次要或補充性之證據，證明力
    當然較為薄弱，而應依其他必要證據之質量，與自白相互印
    證，綜合判斷，足以確信自白犯罪事實之真實性，始足當之
    」。
二、上述犯罪事實，業據被告甲○○於審判時坦承不諱，且被告
    經逮捕當日，於其同意下所採集之尿液，送臺灣檢驗科技股
    份有限公司鑑定結果，顯示鴉片類及安非他命類均呈陽性反
    應，有該公司之濫用藥物尿液檢驗報告1件在卷可證。經與
    被告之自白互核，足認被告自白與事實相符。又查被告前因
    施用毒品案件，經臺灣桃園地方法院檢察署檢察官起訴並送
    強制戒治，於89年10月23日停止強制戒治付保護管束，於90
    年5月16日保護管束期滿執行完畢，有臺灣高等法院被告前
    案紀錄表一件在卷可憑。被告經強制戒治執行完畢，5年內
    再犯毒品危害防制條例第10條之罪，應堪認定。本件事證明
    確，被告應依法論罪科刑。
三、核被告多次所為，分別係犯毒品危害防制條例第10條第1 項
    之施用第一級毒品罪及同條第2 項之施用第二級毒品罪。按
    94 年2月2 日修正公布之刑法總則及分則編，其中諸多條文
    已修正變動，並均自95年7 月1 日施行，自有修正前後之舊
    、新法比較問題。其中刑法第2 條第1 項修正為：「行為後
    法律有變更者，適用行為時之法律。但行為後之法律有利於
    行為人者，適用最有利於行為人之法律」。不論修正前後之
    本條項規定，均係在規範行為後法律變更所生新、舊法比較
    適用之準據法，是於新法施行後，自應適用新法第2 條第1
    項之規定，為「從舊從輕」之比較（最高法院95年5 月23日
    第8 次刑事庭會議決議同此見解）。惟按比較法律孰為有利
    於行為人時，應就罪刑「有關」之一切情形，比較其全部之
    結果，而為整個之適用，不能割裂而分別適用有利益之條文
    。最高法院27年上字第2615號判例曾有此意旨。亦即基於「
    法律一體適用」之原則，於新舊法之比較，亦不應一部適用
    新法、一部適用舊法。此處所指「一體適用」、「禁止一部
    適用」，係指相同法條內之「要件及效果」不應割裂適用，
    而一部適用新法、一部適用舊法；或法律效果相牽涉，而有
    牽連關係之法條，不應僅取其一部適用舊法，他部卻適用新
    法而言（例如93年1 月9 日修正施行之毒品危害防制條例，
    將強制戒治期間修正為6 月以上不得逾1 年，較修正前之1
    年，且有停止戒治期間命保護管束之規定，較不利於行為人
    ，實務上因而認為應適用修正前強制戒治之規定，此時基於
    法律一體適用原則，對於修正前與之有配套、效果相牽連之
    「撤銷停止戒治」之制度，即應一體適用，不應一部適用修
    正前停止戒治制度，他部又謂「撤銷停止戒治」制度不利行
    為人，而適用新法刪除之規定）。至於兩相獨立（縱屬相同
    法典內）之法條，其各有不同之要件及法律效果，二者既不
    相屬，又無相牽連之情形，如分別經修正者，自無禁止各別
    條文單獨依修正前後規定比較其輕重之必要，尤其此次刑法
    之修正，主管機關一再宣示採行「寬嚴並進的刑事政策」，
    既曰「寬嚴並進」，自同時有寬於行為人，及嚴於行為人之
    修法，例如修正刑法第47條規定，限於「故意再犯」者，始
    構成累犯，而較有利於行為人（放寬的刑事政策）；修正刑
    法第62條，將原自首「應」減輕其刑之規定，修正為「得」
    減輕其刑之規定，而較不利於行為人（從嚴的刑事政策），
    此時對於刑法修正前，非故意再犯罪，而自首之被告，於修
    正後適用法律時，自應許其分別適用較有利被告之修正後刑
    法第四十七條，認定不構成累犯，及適用較有利於被告之修
    正前刑法第62條，認定「應」減輕其刑，方符修正後刑法第
    2 條第1 項「從新從輕」之原則，且未違上述「法律一體適
    用」原則。是最高法院95年5 月23日第8 次刑事庭會議決議
    雖曾認為：「比較時應就罪刑有關之共犯、未遂犯、想像競
    合犯、牽連犯、連續犯、結合犯，以及累犯加重、自首減輕
    暨其他法定加減原因（如身分加減）與加減例等一切情形，
    綜其全部罪刑之結果而為比較」等語。該決議固有不應割裂
    比較法條之意，惟應係指各該法條相互間有所相屬或牽連之
    前提下，不應割裂適用，至於相同法條更不應割裂適用（例
    如修正刑法第47條前段將「有期徒刑」改為「徒刑」，後段
    將於不限故意、過失再犯者，限於「故意再犯」，適用時即
    不得割裂為前、後段而為比較），在互不相屬，各別獨立之
    法條，自甚難或無從「綜其全部罪刑之結果」比較（前述同
    時涉及累犯及自首之例甚明），尤其，該決議內容並無明示
    應「全部適用」新法或舊法之意旨，此處所強調「綜其全部
    罪刑之結果而為比較」，毋寧係強調所應適用之法條均應予
    比較，且因為修正條文多為總則性之指示性法律，而應綜合
    分則性之處罰條文適用，不宜單就總則條文抽象比較，或有
    所漏列比較之意。查被告行為後與本案相關之刑法有如下之
    修正，應探討有無新、舊法比較之必要：
  (一)被告行為後，刑法業已於94年2 月2 日修正刪除第56條連續
    犯之規定，是於新法修正施行後，已無連續數行為而犯同1
    罪名者，以1 罪論之規定，故被告於刑法修正前所犯之數次
    施用第1 級毒品犯行，有依數罪分論併罰之可能。新法刪除
    連續犯規定，顯已影響行為人刑罰之法律效果，自屬法律變
    更，而被告於刑法修正前所犯之數次施用第1級 毒品犯行，
    依新法分論併罰之結果，其刑度顯較依修正前刑法第56條規
    定應論以1 罪，得加重其刑至2 分之1 之情形為重，是修正
    前刑法之規定較有利於被告，應依修正前刑法第56條連續犯
    之規定，以1 罪論。查被告先後多次施用第1 級毒品之行為
    ，施用之時間接近且未曾中斷多時，所犯罪名相同，顯係基
    於概括犯意為之，應依修正前之刑法第56條，均論以連續犯
    之一罪，並均加重其刑。查被告自白連續於查獲前即多次施
    用毒品犯行部分，雖未據檢察官起訴，惟與經起訴且為本院
    認定有罪之部分，有連續犯之裁判上一罪之關係，基於起訴
    及審判不可分原則，本院自得一併審究。
  (二)又被告行為後，有關累犯之規定已有修正，將原刑法第47條
    ：「受有期徒刑之執行完畢，或受無期徒刑或有期徒刑一部
    之執行而赦免後，五年以內再犯有期徒刑以上之罪者，為累
    犯，加重本刑至二分之一」之規定修正為第47條第1 項：「
    受徒刑之執行完畢，或一部之執行而赦免後，五年以內故意
    再犯有期徒刑以上之罪者，為累犯，並加重本刑至二分之一
    」，此修正雖非犯罪構成要件之變更，但顯已影響行為人刑
    罰之法律效果，自屬法律變更。經查被告甲○○前於民國88
    年間因施用毒品案件，經觀察、勒戒後，認無繼續施用毒品
    之傾向，由臺灣桃園地方法院檢察署檢察官以88年度毒偵字
    第2248號為不起訴之處分，又於89 年 間因施用毒品案件，
    經觀察、勒戒後，認有繼續施用毒品之傾向，經本院以89年
    度毒聲字第3384號裁定強制戒治，於89年10月23日停止強制
    戒治付保護管束，於90年5 月16日保護管束期滿執行完畢，
    並經本院判處有期徒刑3 月確定，於90年10月30日執行完畢
    ，此有臺灣高等法院被告前案紀錄表一件在卷可參。是被告
    於受有期徒刑執行完畢後，5 年內再犯本件有期徒刑以上之
    罪。經新舊法比較結果，不論依修正前刑法第47條或修正後
    後刑法第47條第1 項之規定，被告所犯本件施用第一級、第
    二級毒品之犯行均構成累犯，修正前後之規定，輕重相等，
    修正後之規定並非較有利於被告，依據刑法第1 條前段所定
    「罪刑法定主義」，以及同法第2 條前段所定「適用行為時
    之法律」，仍應適用行為時，即修正前刑法第47條規定，加
    重其刑。
  (三)再被告於裁判確定前犯數罪，其行為後，刑法第51條第5款
    亦業於上述日期修正公布及施行。修正前刑法第51條第5 款
    規定，數罪併罰，分別宣告其罪之刑，「宣告多數有期徒刑
    者，於各刑中之最長期以上，各刑合併之刑期以下，定其（
    應執行）刑期。但不得逾二十年」。修正後刑法第51條第5
    款規定之本文同修正前之規定，惟於但書將「不得逾二十年
    」之限制，修正為「不得逾三十年」。修正理由（略以）：
    為兼顧數罪併罰與單純數罪之區別及刑罰衡平原則，對於有
    期徒刑合併定應執行刑之上限應予提高，爰酌予提高至30年
    ，以資衡平等語。修正後之該條將應執行刑之上限提高為30
    年，雖較符衡平原則，且就國人平均壽命而言，顯較修正前
    之20年上限為合理，惟就行為人而言，顯生實質刑罰法律效
    果之變更，自屬法律變更，而有新舊法比較之適用。比較修
    正後之規定，將宣告多數有期徒刑定執行刑之上限，由修正
    前之不得逾20年，提高為不得逾30年，修正後之規定顯較不
    利於行為人，依刑法第2 條第1 項前段之規定，自應依修正
    前之刑法第51條第5 款，定其應執行之刑。
四、按被告施用施用第一級、第二級毒品，或得視為自傷行為，
    然其影響施用者之中樞神經系統，導致神智不清，產生心理
    上及生理上之依賴性，積習成癮，禁斷困難，輕則個人沈淪
    、家庭破毀，失去正常生活及工作能力，成為家庭或社會之
    負擔；重則可能與其他犯罪行為相結合，滋生重大刑事案件
    ，惡化治安，嚴重損及公益。鑒於煙毒對國計民生所造成之
    戕害，立法者自得採取必要手段，於抽象危險階段即以刑罰
    規範，對施用毒品者之人身自由為適當限制。即使未按行為
    人是否業已成癮為類型化之區分，就行為對法益危害之程度
    亦未盡顧及，但究其目的，無非在運用刑罰之一般預防功能
    以嚇阻毒品之施用，補偏救弊，導正社會於頹廢（司法院大
    法官議決釋字第544 號解釋理由書參見）。且毒品危害防制
    條例已按毒品之危害性加以分級，並就施用毒品為初犯、5
    年內或5 年後再犯，區分為不同之行為型態而予不同之法律
    效果，並施予勒戒、戒治等保安處分措施，換言之，對於初
    犯及5 年後再犯者，經勒戒而無繼續施用毒品傾向者，採取
    「除刑不除罪」之立法，足見本條例對於施用毒品自戕身心
    者，在不違反憲法比例原則的要求下，兼以病患及犯罪人之
    身份對待之。是施用毒品犯行已非單純自傷行為可擬，仍具
    可刑罰性。爰審酌被告一再不顧國家為其屢次戒治所生之成
    效，仍無法戒除毒癮而再觸法網，實難以維持正常生活，以
    及所犯施用毒品罪行，勢將助長販賣等流通毒品行為之更形
    猖獗，並影響自身之健康，甚至生命權，及有害國家社會之
    健全發展等犯罪之動機、目的、手段，所生危害，及犯罪後
    坦承犯行之犯後態度等一切情狀，分別量處如主文所示之刑
    ，並定應執行之刑。
五、末查扣案之安非他命吸食器1組及夾鏈袋1只，為被告所有，
    且為供其施用毒品所用之物，業據被告供承在卷。惟按毒品
    危害防制條例第18條第1項前段之規定，係承襲修正前肅清
    煙毒條第12條之規定而來，該條及本條所謂「專」供施用毒
    品之器具，係指「專」以供施用毒品之器具為限，如該器具
    於日常生活中尚為被告用作為他項用途，即非此處所謂「專
    供」之範圍（大理院3年統字第139號亦同此見解）。查前述
    所扣押之安非他命吸食器1組及夾鏈袋1只，雖可認為係供施
    用毒品所用之物，惟依一般常情觀之，其等仍尚有其他用途
    ，被告如不將之用於施用毒品之用途，亦堪想像，是尚難遽
    認其屬專供施用所得毒品之器具，應堪認定。須說明者，所
    謂「專供」概念必須嚴予界定之原因，尚因本條例第4條第4
    項對於製造專供施用毒品之器具者，另有處罰之規定，且該
    罪之刑罰更重於施用毒品之罪，如未予嚴格界定，恐將施用
    毒品者為便於施用，附帶的以吸管、針筒等物，自行製作簡
    便施用器具以利施用之行為，反不當地納入「專供施用毒品
    之器具」範圍內，造成主要之施用行為反被因便於施用之附
    屬製作行為所排除，而論以施用者製造器具之罪行，處以更
    重之刑罰，不僅不當架空施用毒品罪刑之條文，使幾無適用
    之餘地，且將單純之施用者論以製造器具之罪刑，當非立法
    者之原意。是既非專供施用毒品之器具，即無法依據毒品危
    害防制條例第18條第1項前段之規定，為沒收銷燬之宣告，
    惟其仍屬被告供犯罪所用之物，而沒收為從刑之一種，附屬
    於主刑，不生比較輕重問題，又沒收屬執行事項，應適用裁
    判時法律，故本件扣案之安非他命吸食器1組及夾鏈袋1只，
    應依修正後刑法第38條第1項第2款之規定，併宣告沒收之。
據上論斷，應依刑事訴訟法第299條第1項前段，毒品危害防制條
例第10條第1項、第2項，修正後刑法第2條第1項、修正前刑法第
11條、修正前刑法第56條、修正前刑法第47條、修正前刑法第51
條第5 款、修正後刑法第38條第1 項第2 款、第3 項，判決如主
文。
本案經檢察官鍾雅蘭到庭執行職務
中    華    民    國    95    年    10    月    25    日
                  臺灣桃園地方法院刑事第六庭
                      法  官  錢  建  榮
以上正本證明與原本無異。
如不服本判決，應於判決送達後10日內向本院提出上訴狀（應附
繕本），上訴於臺灣高等法院。
                      書記官  劉  寶  霞
中    華    民    國    95    年    10    月    31    日
附錄論罪科刑法條全文：
毒品危害防制條例第10條
施用第一級毒品者，處 6 月以上 5 年以下有期徒刑。
施用第二級毒品者，處 3 年以下有期徒刑。


司法院資訊處製作；財團法人民間司法改革基金會備份。
